【裁判字號】    88,重訴,142
【裁判日期】    890211
【裁判案由】    塗銷抵押權登記
【裁判全文】
臺灣嘉義地方法院民事判決            八十八年度重訴字第一四二號
    原      告  乙○○
    訴訟代理人  林芳榮律師
    被      告  丁○○
                甲○○
    共      同
    訴訟代理人  何永福律師
    複  代理人  黃文力律師
                丙○○
    被      告  戊○○
    訴訟代理人  吳紹雄律師
    複  代理人  奚淑芳律師
    參  加  人  王麗香
    訴訟代理人  謝華凱律師
右當事人間請求塗銷抵押權登記事件，本院判決如左：
    主      文
確認被告戊○○於民國八十六年七月二十五日，在被告丁○○所有坐落嘉義縣民雄鄉
○○段六三地號、面積八四二三．三一平方公尺、權利範圍八七一分之三ＯＯ，所為
權利價值本金最高限額新台幣仟貳佰萬元之抵押權不存在。
確認被告戊○○持有被告甲○○於民國八十五年十月二日所簽發，由被告丁○○背書
，面額新台幣貳仟捌佰捌拾萬元，票號ＴＨ0000000號，到期日為民國八十七
年十月二日之本票，債權不存在。
被告戊○○應將被告丁○○所有坐落嘉義縣民雄鄉○○段六三地號、權利範圍八七一
分之三ＯＯ土地，於民國八十六年七月二十五日所為權利價值本金最高限額新台幣
仟貳佰萬元之抵押權登記（林地登二字第ＯＯ二八五一號）予以塗銷。
原告其餘之訴駁回。
訴訟費用由被告共同負擔；參加訴訟費用由參加人負擔。
    事      實
甲、原告方面：
  一、聲明：求為判決(一)、確認被告戊○○於民國八十六年七月二十五日，在被告丁○○所有坐落嘉義縣民雄鄉○○段六三地號、面積八四二三．三一平方公尺、
      權利範圍八七一分之三ＯＯ，所為權利價值最高限額新台幣（下同）三千二百
      萬元之抵押權不存在；(二)、確認被告戊○○持有被告甲○○八十五年十月二日
      所簽發，由被告丁○○背書，面額二千八百八十萬元，票號ＴＨ000000
      0號，到期日為八十七年十月二日之本票，債權不存在；(三)、被告戊○○於八
      十六年七月二十五日就嘉義縣民雄鄉○○段六三地號，林地登二字第ＯＯ二八
      五一號，所為權利價值最高限額三千二百萬元之抵押權，應予塗銷；(四)、被告
      戊○○聲請本院八十八年度執字第二八五二號，強制執行被告丁○○所有坐落
      嘉義縣民雄鄉○○段六三地號，面積八四二三．三一平方公尺，權利範圍八七
      一分之三ＯＯ，所為查封之強制執行程序應予撤銷。
  二、陳述：
  (一)、被告丁○○之妻即被告甲○○大肆舉債，向原告騙借三百二十萬元，經原告要
      求返還，乃由被告丁○○簽發到期日為八十七年三月三十一日、面額三百二十
      萬元之本票交原告收執，作為返還借款，詎屆期向丁○○請求付款竟遭拒絕，
      經聲請本院對被告丁○○所有坐落嘉義縣民雄鄉○○段六三地號之土地假扣押
      。惟被告丁○○為逃避原告對其債務之追討，早與被告戊○○通謀虛偽設定本
      金最高限額三千二百萬元之抵押權，並於八十六年七月二十五日，以林地登字
      第ＯＯ二八五一號登記在案。
  (二)、原告於取得執行名義聲請對丁○○上述土地為強制執行時，被告戊○○卻以虛
      偽無債權存在之本票二千八百八十萬元之債權額，搶先聲請拍賣被告丁○○之
      土地。被告戊○○八十八年四月十三日強制執行聲請狀稱：丁○○提供上述不
      動產為其設定本金最高限額抵押權，實際金額係借用二千八百八十萬元，並舉
      被告甲○○八十五年十月二日所簽發之票號ＴＨ0000000號、面額二千
      八百八十萬元本票，作為實際借用之憑證，然查該本票係八十五年十月二日所
      簽發，表示如有借款應在同日，且被告甲○○僅以一紙本票，根本不可能借到
      二千八百八十萬元，被告戊○○也不可能憑一紙本票即借其二千八百八十萬元
      ，更何況戊○○根本不可能會有二千八百八十萬元來借給甲○○，很明顯被告
      戊○○與被告甲○○間，根本沒有金錢借貸，其僅是通謀而為虛設債權，並據
      以執行，以逃避原告之債權強制執行。
  (三)、雖被告間於八十六年七月二十五日有本金最高限額三千二百萬元之抵押權設定
      登記，表面上戊○○係為保障其債權，因其雙方根本無債權債務關係，故實際
      是雙方通謀為意思表示「設定假抵押權」，以護丁○○之財產不被強制執行，
      如真有二千八百八十萬元之債權，為何不於八十五年十月二日簽發本票借錢時
      ，即辦理抵押權設定登記？為何設定登記不設定「本金二千八百八十萬元」，
      卻設定「本金最高限額三千二百萬元」？更何況丁○○該筆土地經鑑價才值八
      百七十七萬六千二百九十六元，很顯然甲○○所簽發之本票是為辦理強制執行
      時而虛偽簽發的。
  (四)、被告間既無二千八百八十萬元之本票債權，其等虛設抵押權，並據以聲請強制
      執行，被告均已在臺灣嘉義地方法院檢察署偵訊時，坦承被告戊○○與被告甲○○間並無債權債務關係。按民法第八十七條規定：表意人與相對人間通謀而
      為虛偽意思表示者，其意思表示無效；又依民法第二百四十四條規定：債務人
      所為之無償行為有害及債權時，債權人得聲請法院撤銷之。被告間之抵押權設
      定，既無金錢借貸，所為通謀虛偽意思表示依法為無效，其虛設之抵押權有害
      及原告之債權執行，自得請求塗銷及撤銷之。
  (五)、被告甲○○所提之支票及本票，其債權人均為王麗香，並非戊○○，甲○○與
      王麗香之間之債權、債務關係與戊○○無關，故系爭土地戊○○所為之抵押權
      設定，其債權根本不存在。而被告甲○○雖簽發支票及本票交由王麗香收執，
      惟其兩者間並無實際金錢往來，王麗香並未交付金錢給甲○○，甲○○也無收
      到王麗香之票款。被告甲○○陸續簽發大量之支票給王麗香，然後讓所有支票
      退票，又甲○○所簽發之支票均為已「拒絕往來」之支票，可見二人是在玩「
      支票」、「退票」遊戲，其二人是在設計讓甲○○倒債，然後由王麗香以對甲○○有假債權，而為甲○○護產（甲○○欠下很多債務），由卷附世華銀行支
      票號碼ＳＮ0000000號、面額一千六百五十五萬元觀之，甲○○又不是
      什麼大企業家，竟然簽發那麼高額之支票，可向人借到錢？而王麗香僅憑一張
      已拒絕往來之支票，即敢借那麼高額之票款給甲○○，顯然是在製造假債權。
      又由甲○○所提出之本票發票日為八十五年十月二日，到期日為八十七年十月
      二日觀之，該本票票款給付日既是到八十七年十月二日，在票款返還期日前，
      根本無需再簽發已拒絕往來之支票（支票日期為八十八年三月三日、三月六日
      、三月七日、三月八日、三月九日、三月十日、三月十一日、三月十五日），
      既然已知是拒絕往來，又何需多此一舉？且由前述世華銀行之支票觀之，其支
      票上之日期有更改，日期上又蓋有三個甲○○之印章，簽發支票的人應知支票
      日期不能更改，如有刪改銀行機關根本不可能付款，乃甲○○所簽發之該支票
      卻刪改，顯然該支票故意簽發作為假債權，又由其退票理由單觀之，似有變造
      之印痕。另由被告提出之退票理由單退票日均為八十六年三月二十五日，王麗
      香為何不於每張支票發票日屆至即予提示，卻在同一天提示，更顯見是在製造
      假債權。
  (六)、由被告庭呈之甲○○簽發之本票及戊○○據以強制執行之本票，兩者比對觀之
      ，兩張本票記載形式不同，一張在「年」上更改為八十七年蓋章，十月非常清
      楚，一張卻在年、月上均更正為八十七年十月並蓋章，該本票發票月「十月」
      非常清楚，根本無需更改，而且本票在戊○○處，印章在甲○○處，戊○○又
      如何蓋更改章？「十月」非常清楚，更改用意何在？顯然是在玩票確定假債權
      。
  (七)、王麗香帳戶由甲○○之妹吳美螢自行辦理提存及轉帳給吳輝觀之，顯見其三人
      間是合夥關係，否則王麗香帳戶中之大筆款項，吳美螢又如何能自行提領自行
      轉帳，故「錢在王麗香帳戶，由吳美螢提領轉入甲○○帳戶」，僅能證明相互
      間有金錢往來而已，並不能證明其等有債權債務關係。被告甲○○稱「王麗香
      八十五年十月三十日將第一信託憑證質借五百萬元直接存入甲○○帳戶內」云
      云，更可證明其雙方之間是合夥關係，否則無憑無據，無擔保就把五百萬元存
      入甲○○銀行帳戶內，有違常理。被告甲○○又稱「另有八筆借款一千四百五
      十七萬八千三百元係王麗香自銀行提取存款後，直接將款項交付甲○○」云云
      ，亦可證明其是合夥關係，否則無憑無據，無擔保之下就把大筆錢交給甲○○
      ，亦有違常理，根本不可能，此係因提不出證明，而隨便假藉有所謂借款來塘
      塞。
  (八)、被告戊○○之訴訟代理人主張王麗香與戊○○間係「信託關係」，被告甲○○
      之訴訟代理人則主張係「債權讓與」，兩者主張不同，顯然互相矛盾，更何況
      原告主張「戊○○對甲○○之債權不存在」、「請求塗銷戊○○之抵押權」，
      對於被告甲○○、丁○○有利，被告甲○○、丁○○卻極力迴護，辯駁「債權
      存在」、「不應塗銷」等語，與常理有違，更可證明其間是虛設債權。
  (九)、按最高法院六十二年台上字第七七六號及六十六年台上字第一Ｏ九七號判例意
      旨謂：抵押權設定契約書無約定最高限額抵押權擔保範圍者，其擔保之對象僅
      為將來應發生之債權，故借款及清償期均在抵押權存續期間以前之債權，如未
      於契約內約定，即非最高限額抵押權效力所及（七十五年度台上字第三二Ｏ號
      決），戊○○所設定最高限額抵押權，權利存續期間自八十六年七月二十三日
      至一百一十六年七月二十二日，而被告甲○○所陳明甲○○與王麗香之金錢往
      來，均為八十五年間，姑不論是否為「借款」，也非在最高限額抵押權擔保期
      間內，又被告戊○○所提出甲○○所簽發之本票到期日為八十五年十月二日，
      亦非在最高限額抵押權擔保期間內，依法均非該最高限額抵押權效力所及。
  三、證據：提出丁○○簽發之本票影本一份、假扣押裁定影本一份、土地登記謄本
            影本一份、抵押權設定契約書影本一份、他項權利證明書影本一份、宣
            示判決筆錄及確定證明書影本各一份、鑑估價報告書影本一份、本院囑
            託查封登記函影本一份、戊○○強制執行聲請狀影本一份、甲○○簽發
            之二千八百八十萬元本票影本二份、起訴書影本一份、面額一千六百五
            十五萬元之支票及退票理由單影本各一份為證。
乙、被告方面：
  壹、聲明：均求為判決原告之訴駁回。
  貳、陳述：
  一、被告甲○○、丁○○部分：
  (一)、否認原告之主張，實際借錢給甲○○者為王麗香，因為王麗香私下借錢給甲○○，發生問題不想讓家人知道，才登記在戊○○名下，是將二千八百八十萬元
      債權讓與給戊○○，本件抵押權所擔保之債權確實存在，並非通謀虛偽設定。
  (二)、甲○○與王麗香之間，金錢往來頻繁，王麗香在誠泰銀行設有活期存款帳戶，
      王麗香利用以上帳戶，經常以「轉帳」方式借款給甲○○，依誠泰銀行對帳單
      顯示，王麗香至少有九次以「轉帳」方式借款給甲○○，其明細如下：
  １、八十五年六月六日，借款一百九十六萬七千元。
  ２、八十五年六月十七日，借款九十五萬九千三百元。
  ３、八十五年七月十六日，借款一百二十萬元。
  ４、八十五年十一月八日，借款三百九十四萬元。
  ５、八十五年十二月一日，借款八十八萬二千元。
  ６、八十五年十二月十二日，借款九十八萬元。
  ７、八十五年十二月十三日，借款三百八十四萬元。
  ８、八十五年十二月十九日，借款九十六萬元。
  ９、八十五年十二月二十四日，借款一百二十萬元。
     （以上九筆合計一千五百九十二萬八千三百元）
      以上借款甲○○確已收到，轉帳手續係由甲○○之妹吳美螢辦理，吳美螢將以
      上借款以電匯方式，匯入甲○○之銀行帳戶內（世華銀行松山分行00000
      000000帳戶、00000000000帳戶、台北銀行大安分行三七Ｚ
      000000000帳戶）或甲○○指定之第三人帳戶內（劉吳碧珠、陳秀珍
      、黃正龍、宏陽旅行社股份有限公司）。
      此外王麗香於八十五年十月三十日將「第一信託信託憑證」予以質借，得款五
      百萬元，王麗香於八十五年十月三十日將此款借給甲○○並直接存入甲○○銀
      行帳戶內（扣除手續費用七萬五千元後，實際存入四百九十二萬五千元）。
      另有八筆借款合計一千四百五十七萬八千三百元，係王麗香自銀行提取存款後
      ，直接將款項交付甲○○。
      至於甲○○清償借款之方式，係以簽立遠期支票交付王麗香，因係遠期支票，
      王麗香乃將支票交付銀行「託收」（託收銀行為台北三信忠孝分社）。
  (三)、八十六年二月底、三月初，甲○○資金週轉已有困難，八十六年三月二十一日
      被銀行拒絕往來，王麗香執有之支票八張，金額共計二千八百八十萬元，均係
      甲○○向王麗香借用款項而交付者，因甲○○被拒絕往來，八張支票均被退票
      。王麗香被退票後，恐衍生家庭糾紛，不欲其夫知悉此事，經戊○○、丁○○
      、甲○○同意後，王麗香對於甲○○之債權，信託移轉至戊○○名下，約明俟
      戊○○受償後，再將受償金額交還王麗香。
  (四)、原告亦自承其係將借款借給甲○○，借貸關係發生在原告與甲○○間，與被告
      丁○○本無任何牽連，如被告丁○○有意迴護自己名下之財產，則只要拒絕簽
      發該紙面額三百二十萬元、八十七年三月三十一日到期之本票給原告，即可達
      成目的，被告丁○○實無必要迂迴曲折先簽發本票給原告後，再找戊○○、王
      麗香等人製造假債權來維護自己名下之財產。
  (五)、系爭二千八百八十萬元本票確係被告甲○○所簽發給王麗香，並非戊○○所偽
      造。被告甲○○確向王麗香取得三千多萬元款項，扣除返還之款項後，仍餘二
      千八百八十萬元，被告甲○○與王麗香並未合夥從事任何生意事業，顯然該筆
      二千八百八十萬元確係借款無訛。又該筆二千八百八十萬元借款在八十六年二
      月間甲○○與王麗香曾進行會算，會算後即由被告甲○○簽發到期日八十六年
      三月三日至同年月十五日之支票八紙交王麗香。茲因王麗香將借款債權讓與給
      戊○○，故被告丁○○始同意提供土地給戊○○設定抵押，戊○○既受讓該筆
      借款債權（包括丁○○所背書票額二千八百八十萬元本票債權），則被告丁○○與戊○○之抵押設定行為，用以擔保債務人甲○○之借款債務，即非虛假。
  (六)、在八十六年七月二十三日辦理最高限額抵押權設定時，雖早有借款債權存在，
      但該筆借款債權，依二千八百八十萬元之本票上所載到期日為八十七年十月二
      日，亦即其清償日期係在最高限額抵押存續間之內，該筆借款債權仍為最高限
      額抵押權效力所及。
  (七)、甲○○向王麗香借款後如何利用是其自由，而且甲○○已向王麗香借錢，不好
      意思再麻煩王麗香作匯款手續，所以才由吳美螢匯款，而且匯款有經過王麗香
      同意，並且由銀行登記。而甲○○確實有欠王麗香錢，基於誠信原則，豈有否
      認之理。
  二、被告戊○○部分：
      否認原告之主張，且本件設定抵押權是有償行為，沒有通謀虛偽意思表示，王
      麗香是實際債權人，王麗香確實有借錢給甲○○，惟因王麗香不想讓其家人知
      道有借錢給甲○○，所以用信託移轉方式將抵押權設定登記在戊○○名下，戊○○也知悉。
  參、證據：提出支票及退票理由單影各八份、本票影本一份信託書影本一份（以上
            為戊○○部分）、誠泰銀行對帳單影本五頁、電匯申請書影本十五份、
            存款憑條、轉帳傳票及信託憑證共八頁、取款條影本八份、支票及退票
            理由單影本各八份、付款人為世華銀行忠孝分行公山辦事處之支票影本
            十七份（以上甲○○、丁○○部分）為證；並聲請訊問證人王麗香。
丙、參加人方面：
  一、聲明：求為判決原告之訴駁回。
  二、陳述：
  (一)、從參加人為輔助被告戊○○、甲○○、丁○○，因而參加本訴訟。
  (二)、參加人王麗香因借款給被告甲○○，對甲○○有債權，嗣參加人將債權讓與戊○○，被告甲○○、丁○○均同意以上債權之讓與，因而以戊○○為抵押權人
      ，甲○○為債務人，丁○○提供抵押物，訂立本金最高限額三千二百萬元之抵
      押權設定契約，經向主管機關辦妥抵押權設定登記在案。
  (三)、參加人又與戊○○訂有信託契約，約明戊○○因實行抵押權而受償時，受償部
      分應移交參加人，本件訴訟之被告如敗訴，則參加人就抵押物之優先受償權，
      將致直接之不利益，參加人就本件訴訟自有法律上之利益。
  (四)、所謂最高限額抵押契約，係指所有人提供抵押物，與債權人訂立在一定金額之
      限度內，擔保現在已發生及將來可能發生之債權之抵押權設定契約而言，此種
      抵押權所擔保之債權，除訂約時已發生之債權外，即將來發生之債權，在約定
      限額之範圍內，亦為抵押權效力所及，雖抵押權存續期間內已發生之債權，因
      清償或其他事由而減少或消滅，原訂立之抵押契約依然有效，嗣後在存續期間
      內陸續發生之債權，債權人仍得對抵押物行使權利，此種抵押契約如未定存續
      期間，其性質與民法第七百五十四條第一項所定就連續發生之債務為保證而未
      定有期間之保證契約相似，類推適用同條項規定，抵押人固得隨時通知債權人
      終止抵押契約，對於終止契約後發生之債務，不負擔保責任，反之，此種抵押
      契約定有存續期間者，訂立契約之目的，顯在擔保存續期間內所發生之債權，
      凡在存續期所發生之債權，皆為抵押權效力所及，於存續期間屆滿前發生之債
      權，債權人在約定限額範圍內，對於抵押物均享有抵押權，除債權人拋棄為其
      擔保之權利外，自無許抵押人於抵押權存續期屆滿前，任意終止此種契約，縱
      令嗣後所擔保之債權並未發生，僅債權人不得就未發生之債權實行抵押權而已
      ，非謂抵押人得於存續期間屆滿前終止此契約而享有請求塗銷抵押權設定登記
      之權利（最高法院六十六年台上字第一Ｏ七九號判例參照），從而，原告於八
      十九年一月三日提出辯論意旨狀之主張顯然有誤。
  (五)、王麗香與甲○○之間金錢往來頻繁，甲○○於八十五年十月二日簽發經丁○○
      背書，到期日為八十七年十月二日之本票一紙，旨在清償借款之用，此後甲○○斷斷續續向參加人借款，每借款一次再簽發支票一紙交付參加人作為清償之
      用，八十六年三月二十一日被告甲○○遭銀行拒絕往來，參加人執有甲○○簽
      發之支票八紙，金額共計二千八百八十萬元均遭退票，此項債務甲○○迄今仍
      未清償。以上本票或支票，均可證明參加人對於甲○○有二千八百八十萬元之
      債權，而本件抵押權人戊○○之抵押債權係受讓自王麗香，原告之訴顯無理由
      。
  三、證據：提出甲○○陳明狀影本一份、支票及退票理由單影本各八份為證。
丁、本院依職權調閱本院八十八年度執字第二八五二號執行案卷及本院八十八年度易
    字第一二八一號偽造文書案卷。
    理      由
一、本件參加人王麗香主張被告甲○○確有積欠其借款二千八百八十萬元，被告丁○○即甲○○之夫為擔保上開債權，提供其所有坐落嘉義縣民雄鄉○○段六三地號
    之土地設定抵押權，參加人將上開債權讓與被告戊○○，並將抵押權人名義信託
    登記在被告戊○○名下，俟被告戊○○受償後再返還參加人；則參加人是否對於
    被告甲○○有二千八百八十萬元借款債權？系爭抵押權擔保之債權是否為參加人
    之債權？及該抵押權是否為通謀虛偽意思表示所設定？足以影響參加人在私法上
    之利益，自屬有法律上利害關係之人，從而，其為輔助被告而於訴訟繫屬中參加
    訴訟，即與民事訴訟法第五十八條第一項規定相符，應予准許。
二、本件原告起訴主張：被告丁○○之妻即被告甲○○，向伊騙借三百二十萬元，經
    原告要求返還，乃由被告丁○○於八十六年三月三十一日簽發到期日為八十七年
    三月三十一日、面額三百二十萬元之本票交原告收執，作為返還借款，詎屆期向
    丁○○請求付款竟遭拒絕，經聲請本院對被告丁○○所有坐落嘉義縣民雄鄉○○
    段六三地號之土地假扣押，惟被告丁○○為逃避原告對其債務之追討，早與被告
    戊○○通謀虛偽設定本金最高限額三千二百萬元之抵押權，並於八十六年七月二
    十五日，以林地登字第ＯＯ二八五一號登記在案，被告戊○○並以虛偽無債權存
    在之本票二千八百八十萬元之債權額，搶先聲請拍賣被告丁○○之上開土地，然
    該本票係八十五年十月二日所簽發，表示如有借款應在同日，且被告甲○○僅以
    一紙本票，根本不可能借到二千八百八十萬元，被告戊○○也不可能憑一紙本票
    即借其二千八百八十萬元，更何況戊○○根本不可能會有二千八百八十萬元來借
    給甲○○，很明顯被告戊○○與被告甲○○間，根本沒有金錢借貸，如真有二千
    八百八十萬元之債權，為何不於八十五年十月二日簽發本票借錢時，即辦理抵押
    權設定登記？其等僅是通謀而為虛設債權，更何況丁○○該筆土地經鑑價才值八
    百七十七萬六千二百九十六元，很顯然甲○○所簽發之本票是為辦理強制執行時
    而虛偽簽發的，依民法第八十七條之規定，被告間之抵押權設定應為無效，且其
    虛設之抵押權有害及原告之債權執行，自亦得依民法第二百四十四條之規定請求
    塗銷及撤銷之。
三、被告甲○○、丁○○則以：實際借錢給甲○○者為王麗香，因為王麗香私下借錢
    給甲○○，發生問題不想讓家人知道，才登記在戊○○名下，是將二千八百八十
    萬元債權讓與給戊○○，本件抵押權所擔保之債權確實存在，並非通謀虛偽設定
    等語資為抗辯。被告戊○○則以：本件設定抵押權是有償行為，沒有通謀虛偽意
    思表示，王麗香是實際債權人，王麗香確實有借錢給甲○○，惟因王麗香不想該
    其家人知道有借錢給甲○○，所以用信託移轉方式將抵押權設定登記在戊○○名
    下，戊○○也知悉等語資為抗辯。
四、原告主張被告甲○○積欠伊三百二十萬元，乃由被告甲○○之夫即被告丁○○於
    八十六年三月三十一日簽發到期日為八十七年三月三十一日、面額三百二十萬元
    之本票交原告收執，作為返還借款，詎屆期提示未獲付款，伊乃聲請本院對被告
    丁○○所有坐落嘉義縣民雄鄉○○段六三地號、應有部分八七一分之三ＯＯ之土
    地假扣押，惟該土地上已於八十六年七月二十五日設定登記有本金最高限額三千
    二百萬元抵押權，抵押權人為被告戊○○，被告戊○○並於八十八年四月十三日
    持被告甲○○簽發之面額二千八百八十萬元之本票，用以證明上開最高限額抵押
    權所擔保之債權額，而聲請本院對上開土地強制執行等事實，業據原告提出丁○○簽發之本票影本一份、假扣押裁定影本一份、土地登記謄本影本一份、抵押權
    設定契約書及他項權利證明書影本各一份、本院囑託查封登記函影本一份、戊○○強制執行聲請狀影本一份、甲○○簽發之二千八百八十萬元本票影本一份為證
    ，且為被告所不爭執，復經本院調閱本院八十八年度執字第二八五二號執行案卷
    查明屬實，自堪信為真實。
五、原告另主張被告戊○○與丁○○通謀虛偽設定系爭本金最高限額三千二百萬元抵
    押權，被告戊○○持有被告甲○○簽立之面額二千八百八十萬元本票亦係通謀而
    為虛設債權云云；被告丁○○、甲○○及戊○○則均否認有通謀虛偽意思表示之
    情事，均抗辯實際借錢給甲○○者為王麗香，王麗香怕家人知悉，以信託之方式
    將抵押權人名義登記在戊○○名下，該二千八百八十萬元債權確係為真，並無通
    謀虛偽設定債權及抵押權云云，經查：
(一)、被告甲○○主張向王麗香借款二千八百八十萬元，係以被告甲○○八十五年十月
    二日所簽發票號ＴＨ0000000號、面額二千八百八十萬元、到期日為八十
    七年十月二日之本票，作為借款憑證，上開本票兌現日期為八十七年十月二日，
    另依系爭最高限額抵押權設定契約書載明簽訂日期為八十六年七月二十三日，約
    定清償日期則為八十七年十二月三十一日，二者關於清償日期已有不一，被告甲○○稱係在其資金週轉不靈，於八十六年二月間與王麗香會算後，而簽發如附表
    所示之八張支票，支票面額合計亦為二千八百八十萬元，與甲○○在八十五年十
    月二日簽發之本票金額一致，而依王麗香提出陳述狀所載，在被告甲○○簽發本
    票前後，其均有匯款給甲○○，則甲○○何以能在簽發本票時即預料會有二千八
    百八十萬元借款？倘最初即打算借二千八百八十萬元給甲○○，又何需事後再經
    會算之程序？又倘該本票係為擔保之用，又何能僅憑一張本票即借得二千八百八
    十萬元之鉅款（依一般交易行情而言，誠屬不可能）？且被告甲○○於八十六年
    二月間，既明知已週轉困難，無力清償，卻於八十六年二月間會算時，簽發如附
    表所示八張支票，其發票日均為次月之三月份，被告甲○○焉有能力清償，豈不
    自相矛盾？更何況系爭二千八百八十萬元本票之到期日為八十七年十月二日，被
    告甲○○又何需於本票到期日前再簽發如附表所示之支票，又豈是自找麻煩？且
    系爭不動產經本院民事執行處囑託陸德不動產鑑定有限公司鑑價結果僅有八百七
    十七萬六千二百九十六元之價值，有鑑估報告書影本一份在卷可按，竟能設定三
    千二百萬元之抵押權，亦屬有違常情。
(二)、參加人王麗香主張對被告甲○○有二千八百八十萬元債權存在，上開債權係長期
    借貸所累積云云，被告甲○○雖稱二人就此曾會算過云云，然查：既是二千八百
    八十萬元鉅額款項且係來往頻繁累積之金額，其會算應有計算資料及明細，惟並
    未據被告提出證據證明之，本屬有疑；且既經會算過，如此鉅額及頻繁往來之款
    項能夠予以釐清確認為二千八百八十萬元，足見渠等對於資金之流向、明細及證
    據應極清楚，否則被告甲○○豈有輕易簽發二千八百八十萬元本票交付王麗香之
    理？被告丁○○又如何輕易將土地設定鉅額之最高限額抵押權用以擔保王麗香之
    債權？竟見渠等於本院審理期間猶無法提出確切之相關資金明細以實其說，均屬
    有違常理。
(三)、關於系爭二千八百八十萬元債權發生之經過，被告甲○○與參加人王麗香前後之
    陳述並非一致，且即便王麗香本人之陳述前後亦有不一，被告甲○○係稱：「．
    ．又該筆二千八百八十萬元借款在八十六年二月間甲○○與王麗香曾進行會算，
    會算後即由被告甲○○簽發到期日八十六年三月三日至同年月十五日之支票八紙
    交王麗香」等語（八十九年一月二十八日答辯狀第三頁第六行以下），王麗香到
    庭則係證稱：「（借款時除本票外，還有何擔保？）支票」、「（支票何時開立
    給妳？）同時開立支票，有八張，約定在八十六年三月清償」、「（本票跟支票
    是同一天交給妳的？）不是同一天交付，八張支票是用來清償二千八百萬之本票
    債額」等語，二者關於系爭八張支票開立及交付之時間等情明顯不符；另王麗香
    於參加訴訟後又稱：「．．甲○○於八十五年十月二日簽發經丁○○背書，到期
    日為八十七年十月二日之本票一紙，旨在清償借款之用，此後甲○○斷斷續續向
    參加人借款，每借款一次再簽發支票一紙交付參加人作為清償之用，八十六年三
    月二十一日被告甲○○遭銀行拒絕往來，參加人執有甲○○簽發之支票八紙，金
    額共計二千八百八十萬元均遭退票。」等語（見從參加訴訟狀），依上所述，王
    麗香除認為對甲○○有二千八百八十萬元之本票債權外，復有二千八百八十萬元
    之支票（或借款）債權，足見被告甲○○及參加人王麗香前後陳述之矛盾。而被
    告戊○○既能明確地向本院民事執行處表明對於被告甲○○有二千八百八十萬元
    債權存在，且被告甲○○、丁○○對戊○○之強制執行系爭土地，均無異議，衡
    情，渠等對於如何有該二千八百八十萬元債權存在，應知之甚詳，豈有前後供述
    不一且自相矛盾之理！
(四)、系爭面額二千八百八十萬元之本票，關於到期日有所更改，且本票原本（附於執
    行卷內）與王麗香所提出之影本有不符之處，即本票原本在月份上加註「１０」並
    有甲○○之印文，而影本上則無，依王麗香到庭證稱其所提出之影本係在聲請本
    票裁定時所影印，其時間顯係在本票到期日後，則王麗香或被告戊○○與被告甲○○、丁○○間之立場既屬對立，何以在系爭本票到期未獲兌付後，被告戊○○
    猶能取得甲○○之同意更改？
(五)、參加人王麗香之銀行帳戶內雖有匯款給被告甲○○之紀錄，惟究係作何用途？倘
    確係借款，則何以如此鉅額之款項，未見渠等書立借據甚或於借款之同時即由甲○○提供擔保物，更甚者，依渠等所提匯款轉帳資料所示，在被告甲○○於八十
    五年十二月二日簽發系爭二千八百八十萬元本票之前，王麗香分別於八十五年六
    月六日、八十五年六月十七日及八十五年七月十六日，轉帳一百九十六萬七千元
    、九十五萬九千三百元及一百二十萬元給被告甲○○，竟未見甲○○提供任何票
    據作為擔保或書立借據以明責任，亦與一般交易常情相違。
(六)、如前所述，被告及參加人間對於系爭二千八百八十萬元本票債權之供述有諸多矛
    盾及不符常情之處，被告甲○○與王麗香間應係通謀虛偽成立該二千八百八十萬
    元本票債權。又依信託法第十四條規定，關於所有權以外以權利亦得為信託財產
    ，足見債權亦得為信託財產，則王麗香本得以其對於第三人之債權信託移轉給被
    告戊○○，被告戊○○應得為該第三人提供擔保物設定抵押之權利人，以管理處
    分信託財產；被告戊○○雖提出信託書用以證明王麗香確實將系爭二千八百八十
    萬元本票債權信託移轉給伊云云，惟被告甲○○與王麗香間既係虛設系爭二千八
    百八十萬元本票債權，則上開信託契約自係屬通謀虛偽意思表示所為，仍為無效
    。又系爭本金最高限額三千二百萬元抵押權之存續期間雖自八十六年七月二十三
    日起至一百一十六年七月二十二日止，惟被告甲○○、丁○○、戊○○及參加人
    均陳明設定系爭抵押權係為擔保二千八百八十萬元本票債權云云，則系爭二千八
    百八十萬元本票債權既係虛立，所為上開本金最高限額三千二百萬元抵押權之設
    定行為亦屬通謀虛偽意思所為，依民法第八十七條第一項前段之規定自屬無效。
六、綜上所述，系爭二千八百八十萬元本票債權及本金最高限額三千二百萬元抵押權
    設定，均係被告與參加人間通謀虛意思表示所為，均屬無效，則被告戊○○自應
    將系爭抵押權登記予以塗銷，從而，原告訴請(一)、確認被告戊○○於八十六年七
    月二十五日，在被告丁○○所有坐落嘉義縣民雄鄉○○段六三地號、面積八四二
    三．三一平方公尺、權利範圍八七一分之三ＯＯ，所為權利價值最高限額三千二
    百萬元之抵押權不存在；(二)、確認被告戊○○持有被告甲○○八十五年十月二日
    所簽發，由被告丁○○背書，面額二千八百八十萬元，票號ＴＨ0000000
    號，到期日為八十七年十月二日之本票，債權不存在；(三)、被告戊○○於八十六
    年七月二十五日就嘉義縣民雄鄉○○段六三地號，林地登二字第ＯＯ二八五一號
    ，所為權利價值最高限額三千二百萬元之抵押權，應予塗銷等請求，均屬有理由
    ，應予准許。
七、原告復請求被告戊○○聲請本院八十八年度執字第二八五二號，強制執行被告丁○○所有坐落嘉義縣民雄鄉○○段六三地號、面積八四二三．三一平方公尺，權
    利範圍八七一分之三ＯＯ，所為查封之強制執行程序應予撤銷云云，惟按當事人
    或利害關係人，對於執行法院強制執行之命令，或對於執行法官、書記官、執達
    員實施強制執行之方法，強制執行時應遵守之程序，或其他侵害利益之情事，得
    於強制執行程序終結前，為聲請或聲明異議；前項聲請及聲明異議由執行法院裁
    定之，強制執行法第十二條第一項、第二項定有明文，復按債務人主張執行名義
    尚未成立，不得對之實施強制執行，僅生依同法第十二條聲明異議之問題（最高
    法院七十一年台上字第二九九五號、七十二年度台上字第二三二號判決意旨參照
    ）。本件被告戊○○持以強制執行之本票債權既係不存在，且系爭本金最高限額
    三千二百萬元抵押權之設定亦屬無效，則執行名義並未成立，揆諸前揭判決意旨
    ，原告僅得依強制執行法第十二條規定聲明異議而已，且應向執行法院為之。從
    而，原告向本院訴請撤銷本院八十八年度執字第二八五二號強制執行程序，洵屬
    無據，應予駁回。
八、本件事證已臻明確，兩造其餘攻擊、防禦方法於本案判決之結果不生影響，爰不
    一一詳為論究，併此敘明。
九、據上論結，原告之訴為一部有理由，一部無理由，依民事訴訟法第七十九條但書
    、第八十六條第一項前段，判決如主文。
中      華      民      國    八十九    年      二      月      十一    日
~B臺灣嘉義地方法院民事庭
~B    法  官  簡源希
右為正本係照原本作成
如對本判決上訴須於判決送達後廿日內向本院提出上訴狀
中      華      民      國    八十九    年      二      月      十一    日
~B    書記官  陳啟雄
~F0
~T40
┌──────────────────────────────────────────────────────┐
│支票附表：                                                                                                  │
├─┬─────────┬─────────┬───────────┬────────┬────────┬──┤
│編│  發    票    人  │  付    款    人  │發        票        日│ 票  面  金  額 │ 支  票  號  碼 │備考│
│號│                  │                  │                      │   （新台幣）   │                │    │
├─┼─────────┼─────────┼───────────┼────────┼────────┼──┤
│１│甲○○            │台北銀行大安分行  │八十六年三月三日      │貳佰肆拾萬元    │0000000  │    │
├─┼─────────┼─────────┼───────────┼────────┼────────┼──┤
│２│甲○○            │台北銀行大安分行  │八十六年三月六日      │壹佰捌拾伍萬元  │0000000  │    │
├─┼─────────┼─────────┼───────────┼────────┼────────┼──┤
│３│甲○○            │台北銀行大安分行  │八十六年三月七日      │捌拾萬元        │0000000  │    │
├─┼─────────┼─────────┼───────────┼────────┼────────┼──┤
│４│甲○○            │台北銀行大安分行  │八十六年三月八日      │壹佰肆拾萬元    │0000000  │    │
├─┼─────────┼─────────┼───────────┼────────┼────────┼──┤
│５│甲○○            │台北銀行大安分行  │八十六年三月九日      │伍拾萬元        │0000000  │    │
├─┼─────────┼─────────┼───────────┼────────┼────────┼──┤
│６│甲○○            │台北銀行大安分行  │八十六年三月十日      │壹佰萬元        │0000000  │    │
├─┼─────────┼─────────┼───────────┼────────┼────────┼──┤
│７│甲○○            │台北銀行大安分行  │八十六年三月十一日    │肆佰拾萬元    │0000000  │    │
├─┼─────────┼─────────┼───────────┼────────┼────────┼──┤
│８│甲○○            │世華銀行忠孝分行  │八十六年三月十五日    │壹仟陸佰伍拾伍萬│0000000  │    │
│  │                  │松山辦事處        │                      │元              │                │    │
└─┴─────────┴─────────┴───────────┴────────┴────────┴──┘


司法院資訊處製作；財團法人民間司法改革基金會備份。
